臺灣臺中地方法院刑事判決　　　　　　 100年度易字第2417號
公　訴　人　臺灣臺中地方法院檢察署檢察官
被　　　告　吳麗吉
選任辯護人　施雅芳律師
　　　　　　盧永盛律師
上列被告因詐欺等案件，經檢察官提起公訴（99年度偵字第1852
3 號、第20740 號），本院判決如下：
    主    文
吳麗吉違反未經設立登記，不得以公司名義為法律行為之規定，
，處有期徒刑月，如易科罰金，以新臺幣壹仟元折算壹日。
其餘被訴違反公司法及對律德精密股份有限公司詐欺部分，均無
罪。
    犯罪事實
一、吳麗吉前因違反公司法案件，經臺灣板橋地方法院以98年度
    訴字第4201號判決判處應執行拘役50日確定，於民國99年12
    月1 日易科罰金執行完畢（未構成累犯）。詎仍不知悔改，
    明知方圓財經企管顧問有限公司（下稱「方圓財經企管公司
    」）未經設立登記，不得以該公司名義經營業務或為法律行
    為，竟基於以方圓財經企管公司名義為法律行為之犯意，於
    98年11月9 日，在高雄縣鳳山市○○路65之1 號三立達有限
    公司（下稱三立達公司）內（起訴書誤載為臺中市西屯區○
    ○○路○ 段128 之3 號18樓之3 之方圓財經企管公司內），
    以方圓財經企管公司承辦人員之身分，以方圓財經企管公司
    之名義與三立達公司負責人王日得簽訂委託契約書1 份，約
    定由三立達公司委託方圓財經企管公司向合作金庫商業銀行
    （下稱合作金庫）辦理企業戶貸款事宜，而以方圓財經企管
    公司之名義與三立達公司為締結契約之法律行為。
二、案經三立達公司訴由臺灣臺中地方法院檢察署檢察官偵查起
    訴。
    理    由
壹、證據能力方面：
一、按被告以外之人於偵查中向檢察官所為之陳述，除顯有不可
    信之情況者外，得為證據，刑事訴訟法第159 條之1 第2 項
    定有明文。偵查中對被告以外之人所為之偵查筆錄，或被告
    以外之人向檢察官所提之書面陳述，性質上均屬傳聞證據，
    惟現階段刑事訴訟法規定檢察官代表國家偵查犯罪、實施公
    訴，依法其有訊問被告、證人及鑑定人之權，證人、鑑定人
    且須具結，而實務運作時，檢察官偵查中向被告以外之人所
    取得之陳述，原則上均能遵守法律規定，不致違法取供，其
    可信度極高，是以被告以外之人前於偵查中所為之證述，除
    反對該項供述得具有證據能力之一方，已釋明「顯有不可信
    之情況」之理由，且於審判中已主張詰問該被告以外之人，
    而未獲詰問的機會外，不宜遽指該證人於偵查中之陳述不具
    證據能力。本案證人陳志浩於偵查中具結所為之證述，被告
    並未釋明前開供述有何顯不可信之情況，自具有證據能力。
二、次按刑事訴訟法第158 條之3 規定「證人、鑑定人依法應具
    結而未具結者，其證言或鑑定意見，不得作為證據」，所謂
    「依法應具結而未具結者」，係指檢察官或法官依刑事訴訟
    法第175 條之規定，以證人身分傳喚被告以外之人（證人、
    告發人、告訴人、被害人、共犯或共同被告）到庭作證，或
    雖非以證人身分傳喚到庭，而於訊問調查過程中，轉換為證
    人身分為調查時，此時其等供述之身分為證人，則檢察官、
    法官自應依本法第186 條有關具結之規定，命證人供前或供
    後具結，其陳述始符合第158 條之3 規定，而有證據能力。
    若檢察官或法官非以證人身分傳喚而以告發人、告訴人、被
    害人或共犯、共同被告身分傳喚到庭為訊問時，其身分既非
    證人，即與「依法應具結」之要件不合，縱未命其具結，純
    屬檢察官或法官調查證據職權之適法行使，當無違法可言。
    而前揭不論係本案或他案在檢察官面前作成未經具結之陳述
    筆錄，係屬被告以外之人於偵查中向檢察官所為之陳述，本
    質上屬於傳聞證據，基於保障被告在憲法上之基本訴訟權，
    除該被告以外之人死亡、身心障礙致記憶喪失或無法陳述、
    滯留國外或所在不明而無法傳喚或傳喚不到、或到庭後拒絕
    陳述等情形外，如已經法院傳喚到庭具結而為陳述，並經被
    告之反對詰問，前揭非以證人身分而在檢察官面前未經具結
    之陳述筆錄，除顯有不可信之情況者外，得為證據，並應於
    判決內敘明其符合傳聞證據例外之理由；又前揭非以證人之
    身分在審判中之陳述筆錄，倘該被告以外之人已經法院以證
    人身分傳喚到庭並經具結作證，且由被告為反對詰問，或有
    前揭傳喚不能或詰問不能之情形外，該未經具結之陳述筆錄
    因屬審判上之陳述，自有證據能力；若係在另案法官面前作
    成之陳述筆錄，自得依本法第159 條之1 第1 項之規定，認
    有證據能力（最高法院96年度台上字第3827號、97年度台上
    字第2175號判決要旨參照）。經查，告訴人解德泉、告訴代
    理人邱國裕（即告訴人三立達公司告訴代理人）於檢察官偵
    查中以告訴人、告訴代理人身分所為之陳述，因其當時身分
    既非證人，即與「依法應具結」之要件不合，則其等於該案
    中非以證人之身分之陳述，因無顯有不可信之情況，而告訴
    人三立達公司負責人王日得經本院依法傳、拘無著，且本院
    另已依證人身分傳喚告訴人解德泉到庭，並由被告及其辯護
    人對其進行詰問，檢驗核實證人解德泉之供述過程（知覺、
    記憶、表現、敘述是否有誤謬、誇張及誤解，與在傳達過程
    中是否有受扭曲之虞）及其供述內容是否屬實可信及其證明
    力如何，洵已足保障被告之訴訟防禦權及詰問權，則前揭告
    訴人解德泉、告訴代理人邱國裕非以證人身分於檢察官偵查
    中之陳述筆錄，自均有證據能力。
三、再按被告以外之人（包括證人、鑑定人、告訴人、被害人及
    共同被告等）於審判外之陳述雖不符刑事訴訟法第159 條之
    1 至之4 等4 條之規定，而經當事人於審判程序同意作為證
    據，法院審酌該言詞陳述或書面陳述作成時之情況，認為適
    當者，亦得為證據；當事人、代理人或辯護人於法院調查證
    據時，知有刑事訴訟法第159 條第1 項不得為證據之情形，
    而未於言詞辯論終結前聲明異議者，視為有前項之同意，同
    法第159 條之5 定有明文。立法意旨在於傳聞證據未經當事
    人之反對詰問予以核實，原則上先予排除。惟若當事人已放
    棄反對詰問權，於審判程序中表明同意該等傳聞證據可作為
    證據；或於言詞辯論終結前未聲明異議，基於尊重當事人對
    傳聞證據之處分權，及證據資料愈豐富，愈有助於真實發見
    之理念，且強化言詞辯論主義，使訴訟程序得以順暢進行，
    上開傳聞證據亦均具有證據能力。查本件判決其餘後述引為
    證據之被告以外之人於審判外之言詞及書面陳述，均已於本
    院調查證據程序及審理期日提示並告以要旨後，檢察官、被
    告及辯護人均知悉該等證據係被告以外之人於審判外之陳述
    ，而均未於言詞辯論終結前表示異議，本院審酌上開證據作
    成時之情況，認為適當，依刑事訴訟法第159 條之5 第1 項
    、第2 項規定，均應有證據能力。
四、又傳聞法則乃對於被告以外之人於審判外之言詞或書面陳述
    而為之規範，本案判決以下所引用之非供述證據，無刑事訴
    訟法第159 條第1 項規定傳聞法則之適用，經本院於審理時
    依法踐行調查證據程序，檢察官及被告均不爭執各該證據之
    證據能力，且與本案待證事實具有自然之關聯性，亦查無依
    法應排除其證據能力之情形，依法自得作為證據。
貳、有罪部分：
一、訊據被告吳麗吉固坦承方圓財經企管公司係未經設立登記之
    公司，及其於上揭時、地，以方圓財經企管公司名義與三立
    達公司負責人王日得簽訂委託契約書，受三立達公司委託代
    為辦理貸款事宜之事實，惟矢口否認有何違反上開違反公司
    法之犯行，辯稱：伊係以個人名義與三立達公司負責人王日
    得簽約，僅係忘記將契約書上之方圓財經企管公司等字刪除
    ，伊於簽約後始撥打電話告訴王日得上情，王日得亦知悉此
    事云云。
二、經查：
  (一)方圓財經企管公司係未經設立登記之公司之事實，業據被告
    於本院準備程序時供承在卷（見本院卷第16頁），並有經濟
    部商業司公司及分公司基本資料查詢1 份附卷可稽（見99年
    度偵字第18523 號偵查卷第87頁），此部分之事實，應堪認
    定。
  (二)又告訴人即三立達公司負責人王日得雖經本院傳、拘無著，
    然告訴人三立達公司係為申請中小企業貸款新臺幣（下同）
    1000萬元，而委託址設臺中市○○區○○路2 段128 之3 號
    18之3 之方圓財經企管公司吳麗吉代為辦理，並簽訂委託契
    約書等情，有告訴人三立達公司所提告訴狀暨檢附之委託契
    約書1 份在卷可憑（見99年度他字第3349號偵查卷第3 至9
    頁）。再觀諸前開委託契約書第1 頁明載：「授委託者：方
    圓財經企管公司，案件承辦人員：吳麗吉小姐」，且該委託
    契約書第2 頁關於訂約當事人欄即受委託人部分亦記載：「
    授委託人者公司名稱：方圓財經企管公司，承辦人員簽名：
    吳麗吉，身分證字號：Ｚ000000000，公司地址：臺中市○○
    區○○路2 段128-3 號18-3」，足認被告確係以方圓財經企
    管公司承辦人之身分與三日達公司負責人王日得簽立該委託
    契約書無訛，是被告有以未經設立登記之方圓財經企管公司
    名義為訂約之法律行為之事實，至為明確。至前揭委託契約
    書上，被告雖未蓋用方圓財經企管公司之大小章，然被告與
    三立達公司負責人王日得所簽立之該代辦貸款債權契約，並
    非要式行為，公司法第19條之第1 項規定所稱以公司名義經
    營業務或為法律行為，亦非以在書面上蓋用公司大小章為其
    要件或判斷之標準（如系爭委託契約書上告訴人三立達公司
    部分亦未蓋用大小章），自無礙於被告有以未經設立之方圓
    財經企管公司名義為訂約之法律行為之認定，附此敘明。
  (三)被告雖辯稱：其係以個人名義與三立達公司負責人王日得簽
    約，僅係忘記將契約書上之方圓財經企管公司等字刪除云云
    ，惟就此部分被告始終無法提出相關之有利證據供本院調查
    以實其說，且其於檢察官偵查中經檢察官告以三立達公司告
    訴意旨時，亦僅供稱本件貸款未辦理成功，係因王日得未告
    知實情等語（見99年度他字第3349號偵查卷第21至23頁），
    嗣於本院準備程序時始陳稱：伊係忘記將上開委託契約書上
    之方圓財經企管公司等字刪除云云，惟倘被告確係以個人名
    義與三立達公司簽訂委託契約書，僅係忘記將契約書上之方
    圓財經企管公司字樣刪除，何以被告於檢察官偵查中就此全
    未提及，而係待檢察官以其涉有違反公司法犯行提起公訴時
    ，始於本院供稱其係忘記將公司名稱刪除云云，足見被告此
    部分所辯是否可信，已非無疑。再倘被告並無以未經設立登
    記之方圓財經企管公司名義與三立達公司訂約而取信於三立
    達公司之犯意，而係欲以其個人名義與三立達公司簽訂契約
    ，則該委託契約書內容既屬簡短，且被告於契約當事人欄「
    授委託人者公司名稱：方圓財經企管公司」下方，尚緊接著
    簽寫其姓名「吳麗吉」，衡情殊難有未及注意該委託契約書
    之受委託人乃係記載方圓財經企管公司之可能，則其何以不
    於簽訂契約當時即將上開方圓財經企管公司等字刪除，抑或
    明白告知王日得其係欲以個人名義與三立達公司簽約，反係
    於雙方委託契約既已簽訂後，始於事後撥打電話予王日得，
    片面向王日得表示其係以個人名義與三立達公司簽約之理？
    再縱使其於事後確曾片面向王日得表示係以其個人名義與三
    立達公司簽立該委託契約書，然該委託書既係經王日得以三
    立達公司名義與被告以方圓財經公司名義所簽訂，契約雙方
    當事人自應為方圓財經企管公司與三立達公司，在無證據足
    證王日得同意該契約之當事人即受委託人由方圓財經企管公
    司變更為被告個人之情況下，自難徒以被告曾片面向王日得
    表示係以其個人名義簽訂該委託契約書，即認簽立該委託契
    約書之一方當事人即受委託人非方圓財經企管公司，而係被
    告個人，更不影響被告確曾以方圓財經企管公司名義為法律
    行為之認定。是被告辯稱其係以個人名義與三立達公司負責
    人王日得簽約，僅係忘記將契約書上之方圓財經企管公司等
    字刪除云云，顯屬事後卸責之詞，不足採信。
  (四)辯護人另辯護以：公司法第19條第2 項之犯罪構成要件，本
    質上即有延續性行為之特性與營業性，為集合犯，應僅成立
    一罪，而被告前以於97年12月31日、98年1 月16日及98年2
    月17日，因以未經設立登記之方圓財經企管公司名義對外從
    事法律行為，而為臺灣板橋地方法院以98年度訴字第4201號
    判決確定在案，本件被告經起訴之犯罪時間，均係在上開判
    決宣示前，應受該判決確定力所及，諭知免訴判決云云。惟
    查被告於97年12月31日、98年1 月16日及98年2 月17日，因
    以未經設立登記之方圓財經企管公司名義與案外人金加睦公
    司簽訂代辦貸款委託契約書，違反公司法第19條第1 項未經
    設立登記，不得以公司名義為法律行為之規定，而經臺灣板
    橋地方法院檢察署檢察官於98年10月9 日以98年度偵字第26
    653 號提起公訴，並經臺灣板橋地方法院以98年度訴字第42
    01號判處拘役20日、20日、20日，應執行拘役50日確定等情
    ，有該刑事判決及起訴書各1 份附卷可考（見99年度偵字第
    18523 號偵查卷第61至75頁），被告亦於本院審理時自承其
    於上開案件起訴前之偵查期間，曾前往臺灣板橋地方法院應
    訊乙節（見本院100 年12月6 日審判筆錄第24至25頁），堪
    認被告至遲於98年10月9 日經檢察官提起公訴時即已知悉不
    得以未經設立登記公司之名義，對外為法律行為之公司法規
    定。乃被告竟仍於98年11月9 日以未經設立登記之方圓財經
    企管公司名義，與三立達公司簽訂代辦貸款事宜之委託契約
    書，顯見被告係於前案經檢察官偵查終結並提起公訴後，另
    行起意，而基於以方圓財經企管公司名義為法律行為之犯意
    ，以方圓財經企管公司名義為本案與三立達公司簽訂契約之
    法律行為，要難認與前案係基於同一集合犯意為之而屬集合
    犯。從而，自難認本案應為前案確定判決效力所及，辯護人
    上開所辯，尚非可採，併此敘明。
  (五)綜上所述，被告所辯顯屬事後卸責之詞，不足採信。本案事
    證明確，被告上揭違反公司法犯行，洵堪認定。
三、論罪科刑：
    核被告吳麗吉所為，係違反公司法第19條第1 項未經設立登
    記，不得以公司名義為法律行為之規定，應依同條第2 項處
    罰。爰審酌被告前已有違反公司法之前科（見卷附臺灣高等
    法院被告前案紀錄表），仍不知悔改，復以未經設立登記之
    公司名義為簽訂契約之法律行為，破壞主管機關對於公司管
    理之正確性，並足以造成交易秩序之危害，誠屬不該，且犯
    後仍否認犯行，飾詞狡辯，態度非佳，並斟酌其犯罪動機、
    目的、手段、所生危害等一切情狀，量處如主文所示之刑，
    並諭知易科罰金之折算標準，以示懲儆。
參、不另為無罪諭知部分：
一、公訴意旨略以：被告基於詐欺取財之犯意，於98年11月9 日
    ，在臺中市西屯區○○○路○ 段128 之3 號18樓之3 之「方
    圓財經企管公司」內，以該公司承辦人員之身分，與三立達
    公司負責人王日得洽談委辦貸款事宜，王日得誤信其有能力
    代為處理貸款事宜，遂與方圓財經企管公司簽訂委託契約書
    1 份，約定由三立達公司委託方圓財經企管公司向合作金庫
    商業銀行辦理貸款手續，吳麗吉即以方圓財經企管公司之名
    義與三立達公司為締結契約之法律行為，並向王日得收取佣
    金40萬元。詎事後吳麗吉並未辦妥貸款手續，且未依約歸還
    上開款項。因認被告此部分另涉犯刑法第339 條第1 項之詐
    欺罪嫌等語。
二、按犯罪事實，應依證據認定之，無證據不得認定犯罪事實；
    不能證明被告犯罪者，應諭知無罪之判決，刑事訴訟法第15
    4 條第2 項、第301 條第1 項分別定有明文。又認定不利於
    被告之事實，須依積極證據，苟積極證據不足為不利於被告
    事實之認定時，即應為有利於被告事實之認定，更不必有何
    有利之證據；認定犯罪事實所憑之證據，雖不以直接證據為
    限，間接證據亦包括在內，然而無論直接或間接證據，其為
    訴訟上之證明，須於通常一般之人均不致有所懷疑，而得確
    信其為真實之程度者，始得據為有罪之認定，倘其證明尚未
    達到此一程度，而有合理性之懷疑存在時，即無從遽為有罪
    之確信（最高法院30年上字第816 號判例及76年臺上字第49
    86號判例可資參照）。次按刑事訴訟法第161 條第1 項規定
    ：檢察官就被告犯罪事實，應負舉證責任，並指出證明之方
    法。因此，檢察官對於起訴之犯罪事實，應負提出證據及說
    服之實質舉證責任。倘其所提出之證據，不足為被告有罪之
    積極證明，或其指出證明之方法，無從說服法院以形成被告
    有罪之心證，基於無罪推定之原則，自應為被告無罪判決之
    諭知（最高法院92年度台上字第128 號判例參照）。另按刑
    法第339 條第1 項詐欺取財罪之成立，必須以詐術取得財物
    為要件，所謂以詐術使人交付，必須被詐欺人因其詐術而陷
    於錯誤，若其所用方法不能認為詐術，亦不致使人陷於錯誤
    ，即不構成該罪。再按刑法之詐欺罪，必須行為人自始意圖
    不法所有，以客觀上足以使人陷於錯誤之手段，欺矇被害人
    使為財物之交付或取得財產上之不法利益，始足當之。又債
    務人於債之關係成立後，其有未依約定本旨履行者，在社會
    一般交易經驗上常見之原因非一，舉凡因不可歸責於己之事
    由而不能給付，或因合法主張抗辯而拒絕給付，甚至在負債
    之後始行惡意遲延給付，皆有可能，非可盡予推定為自始無
    意給付之詐欺犯罪一端；而刑事被告依法不負自證無罪之義
    務，若無積極證據足證被告在債之關係發生時，自始即具有
    不法所有之意圖，縱使被告就所負債務，惡意違約，不為履
    行，仍為民事上問題，依刑事訴訟法第154 條第2 項之規定
    ，尚不得在無具體證據之情況下，僅憑債務不履行之單純違
    反債信狀態，而據以推定被告自始即有詐欺取財之犯意。
三、公訴人認被告涉犯此部分詐欺犯行，無非係以證人邱國裕及
    委託契約書、本票、存證信函、經濟部商業司公司及分公司
    基本資料查詢表等，為其論據。訊據被告堅決否認有何上開
    詐欺取財之犯行，辯稱：伊有將三立達公司之貸款案件送件
    至合作金庫鳳山分行，但因王日得擔任其母貸款之連帶保證
    人，信用上有瑕疵，致無法貸得款項，伊等在委託契約書上
    有載明如王日得未詳實告知，伊得沒收訂金，伊並無詐欺犯
    行等語。經查：
  (一)被告於98年11月9 日以未經設立登記之方圓財經企管公司名
    義與三立達公司簽訂委託契約書，約定由三立達公司及負責
    人王日得委託方圓財經企管公司向合作金庫銀行辦理企業戶
    貸款事宜等情，有委託契約書及經濟部商業司公司及分公司
    基本資料查詢表各1 份附卷可稽，並經本院認定如前。而依
    上開委託契約書所載：「一、本案主借款人（既公司及負責
    人、配偶、股東及連帶保證人等）委託方圓財經企管公司、
    全權辦理公司企業戶貸款相關事宜、委託人及相關連帶保證
    人等，同意由合作金庫向財團法人金融聯合徵信中心依業務
    內容須要特定目的，於法令許可範圍內進行個人資料等聯徵
    查詢委託人（既公司及負責人、配偶、股東及連帶保證人等
    ），絕無異議。二、收費方式：依銀行撥款總金額百分之4%
    計算。三、付訂方式：收件時委託人應付授委託人前訂金以
    申請貸款總金額計算，訂金應付40萬元，車資另計0 元，案
    件核准撥款，此筆訂金及車資授委託人應從承辦手續費用之
    總金額裡扣除結清餘額，授委託人絕無異議。．．．五、甲
    方（即三立達公司）因與金融金構辦理相關業務所衍生一切
    費用，包括開辦費、設定費、信用保險費、規費及謄本費等
    ，均由甲方自行負擔，不包括於服務費中。」、「P.S 、如
    果此案件未辦理成功，此筆訂金授委託人：吳麗吉小姐，應
    扣除車馬費$10000元，其餘訂金授受委託人應全額退回不得
    有議。」、「P.S 、委託人如案件核准而悔約，此筆訂金全
    額沒收，委託人絕無異議。」，可知被告於與三立達公司簽
    立該委託契約書時，即已明白約定其前述所收取之40萬元，
    係屬三立達公司委託辦理貸款之訂金，如貸款案件順利撥款
    ，此筆訂金應自委託契約書所定之三立達公司應給付之承辦
    手續費用中扣除，如貸款案件未辦理成功，被告應將已向三
    立達所收取之前揭訂金扣除車馬費1 萬元後之其餘訂金全額
    退還，則依上開約定觀之，實難認被告有何向三立達公司擔
    保其必能代為貸得本件款項之施用詐術行為可言。參以被告
    於與三立達公司簽訂上開委託契約書並收取40萬元訂金時，
    亦同時簽發面額40萬元之本票1 紙予三立達公司負責人王日
    得收執，以作為訂金返還之擔保等情，亦有三立達公司所提
    告訴狀1 份及本票1 紙在卷可佐（見99年度他字第3349號偵
    查卷第3 至5 頁、第11頁），足見被告於向三立達公司收取
    前開40萬元訂金時，主觀上亦難認有何不法所有之意圖。
  (二)又三立達公司確曾向合作金庫鳳山分行申辦貸款1000萬元（
    即上開委託契約書上所載申請金額1000萬元），惟未准予核
    貸等請，有合作金庫鳳山分行99年7 月15日合金鳳放字第09
    90003482號函1 紙在卷（見同上偵查卷第29頁），且證人即
    告訴代理人邱國裕於檢察官偵查中亦證述：當初被告係經三
    立達公司廠商介紹而於98年11月認識，被告當初確時有幫伊
    公司辦貸款，但據伊所知係因三立達公司條件不符，銀行才
    未核准貸款，惟依渠等契約書上約定，如貸款未辦理成功，
    被告即需歸還扣掉車馬費1 萬元後之39萬元予伊公司，伊公
    司於貸款未核准後，多次向被告催討，但被告均拒絕等語（
    見同上偵查卷第35至37頁），堪認被告於與三立達公司簽訂
    上開委託契約書，受託代為辦理貸款事宜後，確已依約履行
    代三立達公司向合作金庫鳳山分行申辦本件貸款之義務，然
    因三立達公司條件不符，始未能獲核本件貸款，益難認被告
    有何施用詐術之行為可言。雖被告於三立達公司貸款未獲核
    准後，並未依約歸還其應返還之39萬元，此為被告所不爭執
    ，並有存證信函1 份附卷可按（見同上偵查卷第13至15頁）
    ，惟民事債務不履行之事由多端，非僅止於自始無意給付之
    詐欺乙項，且就本件債務不履行之原因，被告認係因王日得
    未據實告知，始未獲貸款，其自有權沒收訂金（見同上偵查
    卷第21至22頁），與告訴代理人邱國裕所指被告於貸款未獲
    准核撥後即應依約歸還上開款項乙節，各執一詞，自難徒以
    事後債務不履行之客觀情狀，遽認被告初始即有不法之所有
    意圖或詐術之實施。再者，縱使依前揭委託契約書約定，無
    論是否因可歸責於告訴人三立達公司之事由而未辦理貸款成
    功，被告均需返還扣除車馬費用後之其餘訂金，如被告拒不
    返還，三立達公司尚可持被告所簽發之本票行使權利或依循
    民事訴訟程序解決，從而，本件應純屬民事之債務糾紛，尚
    難以詐欺之罪名相繩被告。
四、綜上所述，本案應屬民事債務不履行之紛爭，當循民事途徑
    解決，被告此部分所為，核與刑法詐欺取財之犯行有別。公
    訴人所舉事證，無從使本院形成被告此部分有罪之確信，惟
    因公訴意旨認此部分與被告前經本院論罪科刑之違反公司法
    第19條之犯行有想像競合犯之裁判上一罪關係，爰不另為被
    告無罪之諭知。
肆、無罪部分：
一、公訴意旨略以：被告明知方圓開發國際貿易有限公司（下稱
    方圓國際貿易公司，於100 年1 月25日始設立登記）未經設
    立登記，不得以該公司名義經營業務或為法律行為，竟基於
    以方圓國貿公司名義為法律行為及詐欺取財之犯意，於99年
    3 月間某日，將印有「方圓國貿公司副總經理吳麗吉」內容
    之名片交付予律德精密股份有限公司（下稱律德公司）負責
    人解德泉，復於同年月17日，在臺中市西屯區○○○路○ 段
    128 之3 號18樓之3 之辦公處所內，以方圓國貿公司承辦人
    員之身份，與律德公司負責人解德泉洽談委辦貸款事宜，解
    德泉誤信其有能力代為處理貸款事宜，遂與方圓國貿公司簽
    訂委託契約書1 份，約定由律德公司委託方圓國貿公司向台
    灣銀行辦理貸款手續，吳麗吉即以方圓國貿公司之名義與律
    德公司為締結契約之法律行為，並向解德泉收取傭金91萬元
    。詎事後吳麗吉並未辦妥貸款手續，且未依約歸還上開款項
    。因認被告此部分涉犯刑法第339 條第1 項之詐欺罪及違反
    公司法第19條第1 項之未經設立登記，不得以公司名義為法
    律行為之規定，應依同法第2 項處罰等罪嫌。
二、惟按犯罪事實應依證據認定之，無證據不得認定犯罪事實；
    又不能證明被告犯罪者，應諭知無罪之判決；此於刑事訴訟
    法第154條第2項、第301條第1項分別定有明文。次按所謂認
    定犯罪事實之證據，係指足以認定被告確有犯罪行為之積極
    證據而言，該項證據自須適合於被告犯罪事實之認定，始得
    採為斷罪之資料；又事實之認定，應憑證據，如未能發現相
    當確實證據，或證據不足以證明，自不能以推測或擬制之方
    法，以為裁判之基礎；又認定犯罪事實所憑之證據，無論係
    直接證據或間接證據，其為訴訟上之證明，須於通常一般之
    人均不致有所懷疑，而得確信其為真實之程度者，始得據為
    有罪之認定，倘其證明尚未達到此一程度，而有合理之懷疑
    存在，基於無罪推定之原則，即應為無罪之判決（最高法院
    29年上字第3105號、40年臺上字第86號、76年臺上字第4986
    號判例參照）。
三、公訴人認被告涉犯上揭違反公司法及詐欺犯行，無非係以證
    人解德泉於偵查中之證述、委託契約書、經濟部商業司公司
    及分公司基本資料查詢表、存摺交易明細表各1 份及本票2
    紙等，為其論據。訊據被告堅決否認有何上開違反公司法及
    詐欺之犯行，辯稱：伊於99年3 月17日，係以個人名義與律
    德公司負責人解德泉簽訂委託契約書，依約律德公司應給付
    伊之報酬為150 萬元，而律德公司已給付91萬元，其中5 萬
    元係用以之付銀行所需之鑑價報告，伊辦理本件貸款，因金
    額高達2 億元，需有鑑價報告，待鑑價後再找臺灣銀行或其
    他銀行，且期間伊已經代律德公司向中泰租賃股份有限公司
    （下稱中泰租賃公司）臺北分公司申辦貸款，不可能同時向
    兩家銀行申辦貸款，因此會影響銀行徵信及貸款之申請，伊
    並無詐欺解德泉之意等語。經查：
  (一)違反公司法部分：
  1.按「檢察官代表國家提起公訴，依檢察一體原則，到庭實行
    公訴之檢察官如發現起訴書認事用法有明顯錯誤，固得本於
    自己確信之法律見解，於論告時變更起訴之法條，或另為其
    他適當之主張。然刑事訴訟之審判，係採彈劾主義，亦即不
    告不理原則，法院對於被告之行為，應受審判之對象（範圍
    ），乃指起訴書（或自訴狀）所記載之被告『犯罪事實』（
    包括與之有連續犯、想像競合犯、牽連犯等具有同一案件關
    係之犯罪事實）而言。起訴係一種訴訟上之請求，犯罪已經
    起訴，產生訴訟繫屬及訴訟關係，法院即有審判之權利及義
    務。是以若起訴書犯罪事實欄內，對此項行為已予以記載，
    即為法院應予審判之對象。審判之事實範圍，既以起訴之事
    實（包括擴張之事實）為範圍，如事實已經起訴而未予裁判
    ，自屬違背法令，此觀刑事訴訟法第379 條第12款規定自明
    。訴經提起後，於符合同法第265 條之規定，固許檢察官得
    為訴之追加，但仍以舊訴之存在為前提；必要時，檢察官亦
    得依同法第269 條規定，以「撤回書」敘述理由請求撤回起
    訴；惟單一案件之事實，僅就一部分事實撤回起訴，基於審
    判不可分之關係，並不生撤回效力，而犯罪事實之一部減縮
    （即起訴事實大於判決事實），應分別情形於理由內為說明
    ，刑事訴訟法對此尚無所謂擬制撤回起訴之規定。又本法亦
    無如民事訴訟法設有訴之變更之規定，得許檢察官就其所起
    訴之被告或犯罪事實加以變更，其聲請變更，除係具有另一
    訴訟之情形，應分別辦理外，並不生訴訟法上之效力，法院
    自不受其拘束。司法審判實務中，到庭實行公訴之檢察官於
    其提出之『論告書』或於言詞辯論時所為之主張或陳述，常
    有與起訴書所載犯罪事實不盡相同之情形。於此，應先究明
    其論告時之所述，究屬訴之追加、撤回或變更範疇，抑或原
    本係屬於起訴效力所及之他部事實之擴張、或起訴事實之一
    部減縮，而異其處理方式（如屬後者事實之擴張、減縮，應
    僅在促使法院之注意，非屬訴訟上之請求）。除撤回起訴已
    生效力，其訴訟關係已不存在，法院無從加以裁判外，其他
    各種情形，法院自不得僅就檢察官論告時所陳述或主張之事
    實為裁判，而置原起訴事實於不顧。」最高法院95年度臺上
    字第2633號判決要旨參照。本案檢察官起訴書犯罪事實欄一
    (二)既已明白記載「被告與律德人解德泉，復於同年月17日，
    在臺中市西屯區○○○路○ 段128 之3 號18樓之3 之辦公處
    所內，以方圓國貿公司承辦人員之身份，與律德公司負責人
    解德泉洽談委辦貸款事宜，解德泉誤信其有能力代為處理貸
    款事宜，遂與方圓國貿公司簽訂委託契約書1 份，約定由律
    德公司委託方圓國貿公司向台灣銀行辦理貸款手續，吳麗吉
    即以方圓國貿公司之名義與律德公司為締結契約之法律行為
    ，並向解德泉收取佣金91萬元」，且起訴法條亦記載被告此
    部分所為係犯公司法第19條第1 項規定，而應依同法第2 項
    處罰，顯已就被告此部分違反公司法之行為提起公訴，雖公
    訴檢察官於100 年9 月2 日以依卷證資料所載，被告係以個
    人名義與律德公司締結上開委託契約書，而提充補充理由書
    減縮更正此部分犯罪事實，然其既未以撤回書狀為之，自僅
    屬其意見之陳述，而不生撤回效力。是揆諸前揭說明，被告
    經起訴之此部分違反公司法事實，自仍屬本院應審理之範圍
    ，合先敘明。
  2.被告擔任負責人之方圓國際貿易有限公司，係於100 年1 月
    25日始經核准設立之事實，固有經濟部商業司公司資料查詢
    1 份在卷可稽（見99年度偵字第20740 號偵查卷第73頁），
    惟被告於99年3 月17日，係以其個人名義與律德公司簽訂委
    託契約書，約定由律德公司委託被告代為辦理企業戶貸款2
    億5000萬元相關事宜，並非係以方圓國際貿易公司名義與律
    德公司簽立上開委託契約書等情，業據證人即告訴人解德泉
    於本院審理時證述明確（見本院卷第46頁背面），且依前揭
    委託契約書上所載「受委託人既承辦人員」為「吳麗吉小姐
    」，及受（授）委託人簽名欄均係由被告簽寫其姓名「吳麗
    吉」，並繕打其身分證字號「Ｚ000000000」等節，亦可明確
    知悉（見警卷第5 至6 頁）。是被告於99年3 月17日，並無
    以方圓國際貿易公司名義與律德公司為簽訂上開委託契約書
    之法律行為，已然甚明。公訴意旨認被告係以方圓國際貿易
    公司名義與律德公司為簽訂上開委託契約之法律行為，而有
    違反公司法第19條第1 項未經設立登記，不得以公司名義為
    法律行為之規定云云，自有違誤。
  (二)詐欺部分：
  1.按刑法第339 條第1 項、第2 項詐欺罪之成立，須意圖為自
    己不法之所有，以詐術使人將本人或第三人之物交付或得財
    產上之不法利益為要件，所謂以詐術使人交付，必須被詐欺
    人因其詐術而陷於錯誤，若其所用方法，不能認為詐術，亦
    不致使人陷於錯誤，即不構成該罪（最高法院46年台上字第
    260 號判例參照）。且刑法之故意，係指認識犯罪之構成事
    實，且進而決定為其行為之意思，其中決定為其行為之意思
    ，皆有一定之遠因，即「動機」，通常動機與犯罪之成立無
    關，或以之為科刑時應予審酌之事項，然於特殊之犯罪，若
    以之為主觀不法構成要件之構成要素者，如刑法分則中規定
    以「意圖」為成立要件之罪，法律既明定為犯罪構成要件，
    則動機已成犯罪內容之一部分，不得再視為一般之動機，故
    目的犯（意圖犯）在主觀上除須具備故意之構成要件外，尚
    須具備法定之不法意圖，否則其犯罪即無以成立（最高法院
    93年度臺上字第4798號判決意旨參照）。至於債務人於債之
    關係成立後，如有未依債之本旨履行民事債務之情形，在一
    般社會經驗上可能之原因甚多，苟無足以證明其在債之關係
    發生時，自始即具有不法所有意圖之積極證據，亦僅能令負
    民事債務不履行之責任，依刑事訴訟法第154 條之規定，尚
    不得據此債信違反之客觀事態，而推定債務人原有詐欺取財
    或詐欺得利之犯意。
  2.被告於99年3 月初，經由何敏豪介紹而認識律德公司負責人
    即告訴人解德泉，得悉律德公司因適逢金融海嘯而亟需資金
    ，且希望藉以整合其公司貸款，故於99年3 月17日，以其個
    人名義與律德公司簽訂委託契約書，約定由律德公司委託被
    告向臺灣銀行辦理2 億5000萬元之企業戶貸款相關事宜；而
    被告於簽訂上開委託契約前後，已向律德公司收取60萬元、
    25萬元、6 萬元，合計91萬元之費用，惟被告迄未完成前述
    委託契約書所約定之律德公司貸款事宜等情，業據被告於本
    院準備程序及審理中自承不諱（本院卷第27頁背面、第53頁
    背面至第54頁），核與證人解德泉於偵查中及本院審理時證
    述之情節相符（見99年度偵字第18523 號偵查卷第29頁、本
    院卷第46頁背面至第47頁），並有前揭委託契約書1 份及存
    摺交易明細表影本3 份（見99年度偵字第20740 號偵查卷第
    25頁）在卷足憑，此部分之事實，應堪認定。
  3.證人即律德公司負責人解德泉於警詢時證稱：伊當時因有向
    銀行貸款之需要，經朋友介紹認識被告，被告表示其職業係
    代辦銀行貸款，且與多家銀行熟識，找其代辦貸款可順利通
    過，因此伊才委託被告代為辦理向銀行貸款之工作，而被告
    表示辦理貸款之手續費為150 萬元，伊分別於99年3 月15日
    匯款60萬元、於同年月18日交付面額25萬元之現金支票予被
    告作為前金，而被告亦開立兩張面額分別為60萬元、25萬元
    之本票給伊，並於99年3 月17日在伊位於臺中縣潭子鄉（現
    已改制為臺中市潭子區○○○路○段611 巷1-5 號之公司內
    簽訂委託契約書，期間，伊與被告尚有聯絡並詢問貸款進度
    ，被告均以銀行審核還未通過等理由推託及敷衍，且一再向
    伊保證銀行貸款一定會下來，因伊等合約有效期為99年3 月
    19日起45日，而被告幫伊辦理貸款之時間已超過合約期限，
    所以伊於99年7 月13日傳送向被告表示其已違約，伊欲終止
    契約，同時要求被告將前金全額返還之簡訊內容予被告，之
    後伊於99年7 月16日即聯絡不上被告，伊前往其公司找被告
    時，其職員亦表示找不到被告，所以伊才向警方報警等語（
    見警卷第1 至4 頁）；於檢察官偵查中證述：當初約定伊要
    貸款2 億5000萬元，貸款銀行為臺灣銀行，被告表示150 萬
    元酬金係貸款行情價碼，但事後並無臺灣銀行人員與伊接洽
    ，伊並不清楚被告有無申辦貸款，因伊總計支付被告91 萬
    元，而被告一直未辦妥貸款，且事後又找不到人，亦未將錢
    退還給伊，所以伊認為被告詐欺，希望被告將錢還伊等語（
    見99年度偵字第18523 號偵查卷第29頁）；於本院審理時證
    述：金融海嘯時，伊公司發生問題，因伊公司分散向12家銀
    行辦理貸款，其中4 家以土地、廠房、機器設定抵押貸款，
    其餘均為信保基金貸款，伊友人為銀行界老手，建議伊應找
    1 、2 家銀行作為貸款主力銀行，將貸款額度做統一之整合
    ，但伊找不到這種可以幫伊整合之人。於99年3 月初，伊前
    往宜蘭參加必翔電動車廠房之落成典禮，因被告與當時亦同
    時在場之何敏豪相約於典禮結束後在宜蘭喜來登飯店碰面，
    該飯店亦因金融海嘯而停蓋，何敏豪立委叫被告從臺中來看
    該塊土地，期間被告亦有請何敏豪仲介他人購買喜來登該塊
    土地，因被告當時在處理該案件，而於被告搭載伊與何敏豪
    返回臺中路程上，被告有告之伊以前曾經在花旗及匯豐銀行
    工作過，對於整合銀行貸款具有經驗且有專門知識，伊看被
    告處理喜來登案件之情形應該係有能力幫伊處理貸款，且伊
    認為貸款2 億元，對被告而言應該不是什麼問題，又因在車
    上時何敏豪主動提及伊有貸款需求，被告即主動表示其以前
    處理很多這樣的案件，可以幫忙伊處理，且幾天後，被告有
    帶伊去其公司，並將伊公司上年度經會計師簽證之財務報告
    帶回去看，還點出伊公司的一些問題，還滿內行的，而因被
    告稱呼何敏豪為舅舅，伊亦有向何敏豪求證，何敏豪表示其
    自被告小時候即認識被告，但已久未聯絡，僅知被告在銀行
    界待過，加上伊相信伊自己之廠房等物品足夠貸得2 億5000
    萬元，所以才認為被告有幫伊貸款之能力，嗣於99年3 月15
    日，伊先匯款60萬元予被告作為訂金，於99年3 月17日與被
    告簽訂委託契約書時，因被告於簽立契約書同時，亦簽發本
    票交付予伊，看起來很內行又很有擔當，且被告亦表示如果
    貸不到會退款，而被告雖曾交付名片給伊，告知其為方圓國
    際貿易公司之負責人、副總經理，但當時金融海嘯，伊公司
    陷入谷底，依伊公司當時之狀況讓伊覺得可以試一試，希望
    有人可以幫忙貸得款項，所以伊同意與被告以其個人名義簽
    訂該委託契約書，約定向臺灣銀行貸款2 億5000萬元，於99
    年3 月18日被告向伊表示要做鑑價報告，要求伊先支付25萬
    元，事後被告亦有交付伊1 份鑑價報告，於99年4 月1 日被
    告向伊表示臺灣銀行要比較久，要先向中泰租賃公司貸款20
    00萬元讓伊應急，要求伊交付現金6 萬元，作為向中泰租賃
    公司打通關之費用，且於伊在伊潭子辦公室交付該6 萬元時
    ，同時帶臺灣工業銀行臺中分行之人員至伊辦公室，因伊聽
    銀行界人員告訴伊，整合貸款須有人穿梭、做公關，聽說是
    要花錢打通關，伊亦知道此種須打通關之事，是有可能不會
    成功，因此被告才與伊簽合約，被告亦告知如果不成功會退
    費，但因本件後來並未貸款成功，且被告亦未將款項退還，
    所以伊才認為被告詐騙伊等語（見本院卷第46頁背面至第49
    頁、第51至52頁）。綜合證人解德泉上開證述，可知被告於
    與解德泉簽訂委託契約書受託代辦律德公司貸款前，僅係告
    知解德泉關於其曾於銀行界服務，具有處理整理合貸款之經
    驗及專業知識，而證人解德泉乃係由其親自見聞被告處理宜
    蘭喜來登案件之情形，並依其向何敏豪求證後，確認被告確
    曾於銀行界任職，且自信其公司廠房等物品足夠貸得2 億50
    00萬元，及其公司當時財務狀況不佳而亟需資金等主觀情狀
    ，因而同意與被告簽訂委託契約書，委託被告代辦律德公司
    貸款相關事宜，並依約交付訂金60萬元等情，實難認被告於
    簽訂前揭委託契約書前有何對證人解德泉施用詐術之情事。
  4.再觀之前揭委託契約書所載：「一、本案主借人既公司及負
    責人、配偶、股東及連帶保證人等，將本案交付委託：吳麗
    吉小姐全權辦理公司企業戶貸款相關事宜、委託人及相關連
    帶保證人等，同意由臺灣銀行向財團法人金融聯合徵信中心
    依業務內容須要特定目的，於法令許可範圍內進行個人資料
    等聯徵查詢委託人既公司及負責人、配偶、股東及連帶保證
    人等，絕無異議。二、收費方式：以150 萬元結清（壹佰伍
    拾萬元正）。三、付訂方式：收件時委託人應付授委託人前
    訂金，以申請貸款總金額計算，定金應付60萬元，車資另計
    0 元，案件核准撥款，此筆訂金授委託人應從承辦手續費用
    之總金額裡扣除結清餘額，授委託人絕無異議。．．．五、
    甲方（即律德公司）與金融金構辦理相關業務所衍生一切費
    用，包括開辦費、設定費、信用保險費、規費及謄本費等，
    均由甲方自行負擔，不包括於服務費中，指案件有過撥款。
    」、「P.S 、如果此案件未辦理成功，此筆訂金授委託人：
    吳麗吉小姐，訂金部分授受委託人應全額退回不得有議。」
    、「P.S 、委託人如案件核准而悔約，此筆訂金全額沒收，
    委託人絕無異議。」、「☆如果此案件未辦理成功，一切費
    用支出，吳麗吉自行負責全數退回。」、「有效期間3/19起
    計45天」，可知被告於與律德公司簽立該委託契約書時，即
    已明白約定其前述所收取之60萬元，係屬律德公司委託辦理
    貸款之訂金，如貸款案件順利撥款，此筆訂金應自委託契約
    書所定之律德公司應給付之承辦手續費用中扣除，如貸款案
    件未辦理成功，被告應將已向律德所收取之前揭訂金全額退
    還，且應自行負擔一切費用支出，則依上開約定觀之，實難
    認被告有何向律德公司擔保其必能代為貸得本件款項之施用
    詐術行為可言。又被告雖另向律德公司收取25萬元之鑑價費
    用，惟以土地、廠房等物品向銀行辦理抵押貸款，而有辦理
    鑑價作業之需要，此為辦理銀行貸款時所常見，且被告確亦
    有委請卓越不動產估價師事務所為律德公司辦理土地及廠房
    之鑑價，有鑑價報告1 份在卷可按（見本院卷第60至64頁）
    ，參以被告於與律德公司簽訂上開委託契約書並收取60萬元
    訂金，及收取鑑價費用25萬元時，亦分別簽發面額60萬元、
    25 萬 元之本票2 紙予解德泉收執，以作為訂金及前揭鑑價
    費用返還之擔保等情，亦有被告所簽發之本票2 紙附卷可佐
    （見警卷第7 頁），足見被告於向律德公司收取前開60萬元
    訂金及25萬元鑑價費用時，主觀上亦難認有何不法所有之意
    圖。
  5.又證人解德泉於本院審理時亦證述：被告有告訴伊臺灣銀行
    那邊沒有辦法貸款，因其與臺灣銀行關係不是很好，被告認
    為臺灣工業銀行臺中分行比較好，伊認為可以貸出來就好，
    且於99年4 月1 日伊交付被告6 萬元現金時，臺灣工業銀行
    臺中分行人員有到伊公司來看工廠，亦有交付名片給伊，但
    未與伊談論貸款之可行性，而被告向伊表示先向中泰租賃公
    司貸款2000萬元給伊應急後，亦曾有一位中泰租賃公司之陳
    志浩先生從臺北南下臺中至伊工廠拜訪，當時陳志浩有向伊
    索取律德公司之營業報告、營業資料等，但中泰租賃公司一
    直在拖延，伊有至臺北的中泰租賃公司，亦有請被告催促中
    泰租賃公司，而伊依照先前所述伊與被告往來之整個來龍去
    脈，認為被告可以辦得到中泰租賃公司之貸款，且被告有告
    訴伊租賃公司利息較銀行高，伊認為租賃公司利息較高，應
    該可以貸得到款項，而後來伊看到被告給伊之鑑價報告，發
    現伊全部廠房及土地之價值經鑑價結果僅為1 億1 千多萬元
    ，就知道不可能貸出2 億5000萬元，但伊還是抱著可以先貸
    出中泰租賃公司2000萬元之希望，一直至99年6 月間才要求
    被告退款等語（見本院卷第47頁背面至48頁、第50至53頁）
    。稽之證人陳志浩於檢察官偵查中證稱：伊係在中泰租賃
    公司擔任企業金融業務，被告曾委託伊辦理律德公司貸款案
    件，伊亦有幫被告向伊公司送件申辦貸款，送件時資料齊全
    ，但案子送上去後，會查閱申貸公司信用好壞，並由上層決
    定貸款額度，後來可能係因律德公司信用不好及經營狀況有
    問題，所以伊公司就沒有同意貸款予律德公司，而因律德公
    司貸款沒有通過，等於伊公司與律德公司間沒有正式業務往
    來，所以伊公司才會於99年11月12日函覆伊公司與律德公司
    間沒有任何業務往來等語（見99年偵字第20740 號偵查卷第
    65 頁 、第37頁）；於本院審理時具結證述：伊公司核貸流
    程為向客戶收取財務報表、401 報表等文件齊全後，會送件
    由伊公司審查部門進行審查，並依該申辦客戶公司之財務狀
    況，如接單情況及財務結構等來判斷是否核貸，伊係因申辦
    本件律德公司案件而認識在庭之被告，因被告認識伊主管，
    被告撥打電話給伊主管，主管告訴伊律德公司要向公司申辦
    貸款，交辦本案件要伊去做接洽並索取財務資料，以及進行
    訪查該公司之動作，伊於與被告接洽本件律德公司貸款案件
    時，始認識被告，被告告訴伊其係負責律德公司之財務，並
    與伊洽談本次貸款事宜，被告有向伊說明律德公司之狀況及
    接單情形，表示律德公司接單狀況不錯，並口頭對伊說要儘
    量讓本件貸款通過，伊亦有索取律德公司之財務及接單資料
    ，並前往律德公司進行訪廠之動作，訪廠時則係由被告及解
    德泉與伊接洽，伊訪廠後有提出一個載有客戶初步希望貸款
    之額度及條件之完整報告，送交審查部門，當時被告告訴伊
    律德公司希望貸款為2000萬元，但如果伊沒有記錯的話，伊
    評估之貸款額度應為1000萬元，而伊公司審查部門則針對客
    戶提供之財務報表及接單狀況評估，並向同業進行照會，當
    時照會結果並不太好，且該公司財務亦沒有很理想，所以沒
    有核貸，在審查期間，被告有口頭與伊聯繫，亦有去臺北找
    伊至少2 次以上，希望貸款可以通過，而貸款沒有核准後，
    被告亦有與伊聯繫詢問有無轉圜之機會等語（見本院100 年
    12 月6日審判筆錄第3 至12頁）；證人賴豊仁於本院審理
    時證述：伊為臺灣工業銀行臺中分行協理，負責臺中分行業
    務及存放款，之前伊與被告即因其他貸款案件而認識，嗣被
    告又因律德公司貸款案件與伊聯絡，而因伊銀行大部分係針
    對上市、上櫃、興櫃公司或即將上市、上櫃、興櫃公司做貸
    款，例外情形只有針對少數集團型子公司貸款，伊知道律德
    公司並非上市、上櫃或興櫃公司，但想瞭解律德公司有無即
    將上市、上櫃、興櫃公司計劃，遂與同事前往律德公司進行
    初部拜訪，而就律德公司之營運規模判斷後，伊認為律德公
    司非伊銀行現階段目標客戶，當場就表示目前現階斷伊銀行
    比較沒有辦法辦理本件貸款，被告與解德泉先生均沒有任何
    反應，事後被告亦沒有再打電話與伊聯繫，所以本件貸款沒
    有再繼續做後續之流程，伊亦無進一步去瞭解律德公司之財
    務報表或營運狀況等語（見本院100 年12月6 日審判筆錄第
    14 至21 頁），足見被告於締結委託契約書並向律德公司收
    取60 萬 元訂金、25萬元鑑價費及6 萬元代辦中泰租賃公司
    貸款費用後，亦非全無申辦貸款之相關舉措，且告訴人解德
    泉亦同意無須以契約所載貸款銀行臺灣銀行為本件被告申辦
    貸款之銀行，雖最終被告並未如約完成貸款，惟民事債務不
    履行之事由多端，非僅止於自始無意給付之詐欺乙項，且就
    本件債務不履行之原因，被告與解德泉各執一詞，是否因可
    歸責於告訴人解德泉一方之事由導致契約無法履行，猶非無
    可能，無從徒以事後債務不履行之客觀情狀，遽認被告初始
    即有不法之所有意圖或詐術之實施。再者，縱使依前揭委託
    契約書約定，本件貸款無論是否因可歸責於律德公司之事由
    而未辦理貸款成功，被告均需返還律德公司已支付之訂金，
    並自行負擔因辦理本件貸款所衍生之一切費用支出，如被告
    拒不返還，律德公司尚可持被告所簽發之本票行使權利或依
    循民事訴訟程序解決，從而，本件應純屬民事之債務糾紛，
    尚難以詐欺之罪名相繩被告。
  6.至告訴人解德泉雖於警詢時指訴：被告表示其與多家銀行熟
    識，找其代辦貸款可順利通過，因此伊才委託被告代為辦理
    向銀行貸款之工作等語，然告訴人之告訴，本以使被告受刑
    事訴追為目的，其就被害經過所為之陳述，與被告處於絕對
    相反之立場，是告訴人縱立於證人地位具結而為指證、陳述
    ，其供述之證明力實較與被告無利害關係之一般證人之陳述
    薄弱，其陳述仍須無瑕疵所指，且有其他補強證據擔保，始
    得採為論罪科刑之依據，且告訴人解德泉所稱上情，與其於
    本院審理時證述其係因親自見聞被告處理宜蘭喜來登案件之
    情形，並依其向何敏豪求證後，確認被告確曾於銀行界任職
    ，且自信其公司廠房等物品足夠貸得2 億5000萬元，及其公
    司當時財務狀況不佳而亟需資金等主觀情狀，始委託被告代
    辦本件貸款事宜，而被告亦表示如果無法貸款會退還款項等
    語，前後所有不一，且依本件委託書所載如被告無法順利辦
    理本件貸款案件成功，應全額退還已收取之訂金，並自行負
    擔因此所衍生之一切費用等規定，亦明白可知被告應無告訴
    人解德泉所稱向告訴人保證委託其辦理貸款必能成功之情事
    ，否則前揭委託書豈有為上開關於本件貸款如未成功時，被
    告應負之相關契約責任規定之可能？是告訴人解德泉於警詢
    時所為上開指訴之真實性，實有可疑。另告訴人解德泉於本
    院審理時固亦證稱：被告表示其要就土地、廠房、機器找1
    、2 家銀行幫伊辦理聯合貸款，也有找鑑價公司幫伊鑑價，
    並表示其有打通關，且被告曾說過其有一個團隊都是金融界
    出身，老闆係簡明仁，所以伊相信被告有打通關節之人脈，
    伊支付之訂金60萬元即係要打通關節之通關費、人脈費等語
    （見本院卷第49頁背面至第51頁、第53頁），然為被告所否
    認，且證人解德泉於本院審理時又證稱：被告並無向伊表示
    支付60萬元訂金之目的等語（見本院卷第51頁），則證人解
    德泉證稱被告向其表示要打通關等語，是否屬實，即有疑義
    。況前揭委託契約書已明白約定被告所收取之60萬元訂金係
    作為被告承辦手續費用中之一部分，如辦理貸款未成，將全
    額退還予解德泉，並自行負擔申辦貸款過程中所衍生之一切
    費用，業如前述，倘若該60萬元確屬所指被告應打點或疏通
    銀行之費用，卻未見解德泉另行支付被告報酬，則被告豈非
    無償為告訴人解德泉奔走，且既屬打點或疏通費用，又豈有
    事後退還之理，凡此俱徵解德泉此部分之指述存有瑕疵，不
    足作為不利被告之認定依據。
  7.末按以刑法上詐欺罪之立法意旨，係以禁止於經濟行為中使
    用不當之方法得利為規範目的，而經濟行為亦因其行為本質
    及類型，而於交易領域中有其特有之行為特性，法律原則上
    固應保障交易之秩序，惟於具體案例中，亦應顧及交易雙方
    為交易行為時，是否有具體情事，足認其違背正當之經濟秩
    序，而應予以制裁。否則，經濟行為本身原寓有不同程度之
    不確定性或交易風險，交易雙方本應自行估量其主、客觀情
    事及搜集相關資訊，以作為其判斷之參考。本件依告訴人解
    德泉之證述，暨卷內事證，僅足認定告訴人解德泉同意委託
    被告代辦律德公司本件貸款事宜，並交付被告訂金60萬元、
    鑑價費用25萬及代辦中泰租賃公司貸款費用6 萬元，合計91
    萬元之際，係出於其自己之觀察、判斷，未見被告於其間有
    何實施足使告訴人解德泉對於被告之履約能力發生認知錯誤
    之詐騙手段，自不得捨嚴格之證明，僅以事後被告未能成功
    辦理本件貸款，且迄仍遲未返還上開91萬元，逕行以臆測或
    推斷之方式，認定被告於受託之初即有何詐欺之故意。
  (三)綜上所述，本案不能證明被告有以方圓國際貿易公司名義與
    律德公司為簽訂上開委託契約之法律行為，亦不能證明被告
    於與告訴人解德泉簽訂前揭委託契約書，同意受託代辦律德
    公司貸款事宜，並向告訴人解德泉收取訂金60萬元、鑑價費
    用25萬及中泰租賃公司貸款費用6 萬元（合計91萬）之際，
    主觀上係基於不法所有之意圖，或於客觀上對告訴人解德泉
    施用任何詐術，此部分應屬債務不履行之單純民事債務糾紛
    ，尚與詐欺取財罪之構成要件不相符合，告訴人解德泉應以
    民事請求被告履行尚欠之款項，始為適途。此外，此部分復
    查無其他積極證據足資證明被告有何此部分違反公司法及詐
    欺取財之犯行，其前揭犯罪應屬不能證明，揆諸首揭規定及
    判例意旨，爰為無罪判決之諭知。
據上論斷，應依刑事訴訟法第299 條第1 項前段、第301 條第1
項，公司法第19條第2 項、第1 項，刑法第11條前段、第41條第
1 項前段，刑法施行法第1 條之1 第1 項、第2 項前段，判決如
主文。
本案經檢察官周佩瑩到庭執行職務。
中    華    民    國   100    年    12    月    27    日
                  刑事第十七庭  審判長法  官 廖純卿
                                      法  官 簡芳潔
                                      法  官 劉惠娟
以上正本證明與原本無異。
如不服本判決應於收受送達後10日內向本院提出上訴書狀，並應
敘述具體理由；其未敘述上訴理由者，應於上訴期間屆滿後20日
內向本院補提理由書（均須按他造當事人之人數附繕本）「切勿
逕送上級法院」。
告訴人或被害人對於判決如有不服具備理由請求檢察官上訴者，
其上訴期間之計算係以檢察官收受判決正本之日期為準。
                                      書記官 林世佳
中    華    民    國   100    年    12    月    27    日
附錄論罪科刑法條：
公司法第19條
未經設立登記，不得以公司名義經營業務或為其他法律行為。
違反前項規定者，行為人處1 年以下有期徒刑、拘役或科或併科
新臺幣15萬元以下罰金，並自負民事責任；行為人有二人以上者
，連帶負民事責任，並由主管機關禁止其使用公司名稱。